【裁判字號】    98,再,24
【裁判日期】    980429
【裁判案由】    確認委任關係不存在
【裁判全文】
臺灣高等法院民事判決                    98年度再字第24號
再 審  原 告  乙○○
訴 訟代理 人  劉錦隆律師
再 審  被 告  華菱電氣企業股份有限公司
兼法定代理人  甲○○
再 審  被 告  丙○○
再 審  被 告  丁○○○
共        同
訴 訟代理 人  戴森雄律師
上列當事人間確認委任關係不存在事件，再審原告對於中華民國
98年2月26日最高法院98年度台上字第263號及97年3月11日本院
96年度上字第154號確定判決提起再審之訴，本院判決如下：
    主      文
再審之訴駁回。
再審訴訟費用由再審原告負擔。
    事實及理由
甲、程序方面：
一、按提起民事再審之訴，應於30日之不變期間內為之，民事訴
    訟法第500條第1項定有明文。經查，再審原告於民國（下同
    ）98年3月12日收受最高法院98年度台上字第263號判決，故
    其於98年3月30日提起本件再審之訴，未逾30日之不變期間
    ，合先敘明。
二、再按對於審級不同之法院就同一事件所為之判決，提起再審
    之訴者，專屬上級法院合併管轄，但對於第三審法院之判決
    ，係本於第496條第1項第9款至第13款事由，聲明不服者，
    專屬原第二審法院管轄，民事訴訟法第499條第2項定有明文
    。經查，再審原告依民事訴訟法第496條第1項第13款之規定
    ，對最高法院98年度台上字第263號確定判決及本院96年度
    上字第154號判決已確定部分（以下合稱前確定判決，其訴
    訟程序下稱前訴訟程序），提起本件再審之訴（見本院卷第
    2頁反面），揆諸前開規定，應由本院管轄。
三、再審被告華菱電氣企業股份有限公司（下稱華菱公司）之法
    定代理人為甲○○，其法定代理權並無欠缺：
  (一)再審原告主張再審被告甲○○、丙○○、丁○○○（下稱甲
    ○○等3人）及訴外人胡劉秀美、張玉、劉新圖欲拋棄華
    菱公司之股權，在訴外人胡利男親書之股權讓杜書上蓋章後
    交付予訴外人劉新園，甲○○等3人已非華菱公司股東，無
    權參與股東會，且依再審被告於另案提出華菱公司69年9月
    20日股東臨時會議記錄，華菱公司之股東已決議自69年11月
    1日起解散，華菱公司之法定代理人應為清算人而非董事長
    ，故甲○○等3人以其於88年9月20日召集之股東會及董事會
    選任甲○○為華菱公司之董事及董事長，其選任為無效。且
    其等登記之董事資格業經臺北市商業管理處處分自95年9月5
    日當然解任，甲○○等自不得為華菱公司之清算人，故有選
    任特別代理人之必要等語。
  (二)按對於無訴訟能力人為訴訟行為，因其無法定代理人，或其
    法定代理人不能行代理權，恐致久延而受損害者，得聲請受
    訴法院之審判長，選任特別代理人，民事訴訟法第51條第1
    項固定有明文。
  (三)經查，華菱公司之股東雖曾於69年9月20日決議自69年11月1
    日起解散（見本院卷第14頁），惟按解散之公司應行清算，
    在清算必要範圍內，視為存續，公司法第24條、第25條分別
    定有明文，惟為處理其債權債務及公司之財產等事項，以了
    結其與第3人之權利義務關係，應類推適用民法及公司法上
    開有關解散及清算之規定，認其法人人格於清算之必要範圍
    內，仍視為存續。準此，公司在清算完結以前，依法仍視為
    存續。且由公司法第322條之規定觀之，公司之清算，原則
    上以董事為清算人，故董事於清算程序中，仍有其職權存在
    （最高法院86年度台抗字第77號裁定意旨參照），是華菱公
    司之股東雖曾於69年間決議解散，惟董事於清算程序中，仍
    有其職權存在。
  (四)次查，甲○○於69年7月31日雖辭去華菱公司董事長職務，
    有其提出辭職信1件為證（見本院卷第64頁），惟其僅辭任
    董事長職務，仍具有華菱公司之董事身分，華菱公司之常務
    董事為甲○○、胡利男、丙○○，有公司變更登記事項卡在
    卷可憑（見本院卷第105頁）。嗣胡利男於69年10月18日填
    具之股權讓杜書及其於甲○○等自訴再審原告及訴外人賴美
    真等偽造文書案件中，與胡劉秀美均拋棄其等所有之股權，
    故依90年11月12日修正施行前公司法第192條第1項、第216
    條第1項之規定，胡利男應喪失其董事身分，胡劉秀美亦喪
    失其監察人身分。又依修正前公司法第203條、第208條第3
    項規定，董事會由董事長召集之，董事長因故不能行使職權
    時，由董事長指定常務董事1人代理之，董事長未指定代理
    人者，由常務董事或董事互推1人代理之，故華菱公司之常
    務董事甲○○、丙○○於88年8月19日互推丙○○為董事會
    召集人，並於88年8月27日召集董事會，計有董事甲○○、
    丁○○○、丙○○出席，並決議召集股東臨時會（見本院卷
    第107、108頁），是該次董事會決議召集88年9月20日股東
    會，自非無召集權人所召集之股東會。
  (五)再按股東會之決議，是否有代表已發行股數過半數股東之出
    席，及以出席股東表決權過半數之同意行之，乃股東會決議
    方法違法之問題，應依公司法第189條第1項規定，訴請法院
    撤銷，而非同法第191條決議內容違法而為無效之範圍（最
    高法院87年度台上字第2453號判決意旨參照）。經查，華菱
    公司共發行股份10,000股（胡利男、胡劉秀美雖拋棄其股份
    ，惟依公司法銷除前，仍屬已發行股份），其於88年9月20
    日召集股東臨時會，計有股東甲○○（900股）、丁○○○
    （1,300股）、張玉（800股）、丙○○（1,200股）、劉
    新圖（800股）出席，出席股份數共5,000股，有股東臨時會
    簽到簿附於本院97年度上更(一)字第83號返還印鑑等事件案卷
    足稽（見該案本院卷(三)第9頁即本院卷第125頁），業據本院
    依職權調閱前開卷宗查明屬實。另胡利男（原有1,260股）
    、胡劉秀美（原有1,240股）雖亦出席，惟其等已拋棄股份
    ，自非華菱公司股東，尚不得計入已出席股東之股份數。該
    次股東會出席股東之股份數僅5,000股，並無過半數股份之
    股東出席，其選任丁○○○、丙○○、甲○○為董事，其表
    決權數不符公司法第174條之規定，惟其決議瑕疵係屬決議
    方法違法之問題，該次決議既未經股東依公司法第189條第1
    項規定，於1個月內訴請法院撤銷，揆諸前開說明，其選任
    董事之決議即屬有效。次查，依90年11月12日修正施行前公
    司法第192條、第216條規定，88年9月20日股東會選任非股
    東之胡利男、胡劉秀美擔任董、監事，其選任為無效，惟經
    其餘董事丁○○○、丙○○、甲○○召集之董事會推舉甲○
    ○為董事長（見本院卷第111頁），該次董事長之選任仍屬
    合法。華菱公司董事會復於95年8月25日召集股東臨時會，
    亦有相同股份數之股東出席，並選任甲○○、胡利男、丁○
    ○○、丙○○為董事、胡劉秀美為監察人，該次股東會亦無
    過半數股份之股東出席，決議表決權數不符公司法第174條
    之規定，惟該次決議瑕疵未經股東訴請法院撤銷，其決議仍
    屬有效。而胡利男、胡劉秀美雖非華菱公司股東，惟依修正
    後公司法第192條、第216條規定，其當選應屬有效，復經董
    事互推甲○○為董事長，業據再審被告提出股東臨時會議紀
    錄、開會通知、股東臨時會簽到單、董事會議事錄、董事會
    簽到單附卷可參（見本院卷(一)第77至79頁、卷(二)第73至75頁
    ）。足證甲○○確係華菱公司之法定代理人，其法定代理權
    並無欠缺，應堪認定。
  (六)再審原告又主張：再審被告於69年4月11日登記之董事資格
    業經臺北市商業管理處處分自95年9月5日當然解任云云，固
    據提出臺北市商業管理處95年9月18日函1件為證（見本院卷
    第18頁）。經查，臺北市政府於95年5月26日命華菱公司依
    公司法第195條規定限期改選董事、監察人，95年9月5日前
    檢附相關文件向該處辦理變更登記，屆期未改選者，自限期
    屆滿時，全體董事、監察人當然解任，嗣華菱公司於限期前
    之95年8月25日召集前揭股東臨時會，改選甲○○、胡利男
    、丁○○○、丙○○為董事，胡劉秀美為監察人，及選任甲
    ○○為董事長，並依法辦理變更登記完畢，已據再審被告提
    出臺北市政府前揭函文、股東臨時會議事錄、董事會議事錄
    、公司變更登記表各1件為證（見本院卷第117至123頁），
    足證華菱公司確已依限改選董事、監察人。再審原告所提前
    揭臺北市商業管理處95年9月18日函文亦載明：「屆期仍不
    改選者，自限期屆滿時，全體董事、監察人當然解任，該處
    分案業已屆滿，華菱公司全體董事、監察人當然解任在案。
    另查該公司復於本（95）年8月31日（限期屆滿前）檢附相
    關應備文件向處申辦改選董事、監察人、改選董事長之變更
    登記，刻正審理中，併予敘明」等語（見本院卷第18頁），
    益證華菱公司確已依法辦理董事、監察人之改選及變更登記
    ，故再審原告以臺北市商業管理處前揭函文主張華菱公司未
    依限期改選董事、監察人，而有選任特別代理人之必要，尚
    屬無據。
乙、實體方面：
一、再審原告主張略以：
  (一)甲○○以華菱公司名義，於97年12月25日另案提出民事答辯
    (三)狀，並隨狀提出華菱公司69年9月20日股東臨時會議紀錄
    ，依該股東會議事錄，華菱公司之股東業於該次股東臨時會
    議決議自69年11月1日起解散，依經濟部95年3月16日函釋，
    董事於清算期間，已無執行業務之權限，自無由董事會召集
    股東會之問題，故再審被告以華菱公司於88年9月25日召集
    股東會選任甲○○為董事長，已違反經濟部前揭函釋，為無
    召集權人召集之股東會，該次決議應屬無效。又甲○○等3
    人於69年4月11日登記之董事資格業經臺北市商業管理處處
    分自96年9月5日當然解任，其等與華菱公司間之委任關係自
    屬不存在，且如斟酌上開證據，伊可受較有利之裁判。
  (二)爰依民事訴訟法第496條第1項第13款之規定，提起再審之訴
    ，並聲明：(1)本院96年度上字第154號判決關於駁回伊請求
    確認甲○○與華菱公司間之董事長委任關係不存在，及確認
    丙○○、丁○○○與華菱公司間之董事委任關係不存在之上
    訴部分廢棄。(2)確認甲○○與華菱公司之董事長委任關係不
    存在，丙○○、丁○○○與華菱公司間之董事委任關係不存
    在。
二、按再審之訴顯無再審理由者，得不經言詞辯論，以判決駁回
    之，民事訴訟法第502條第2項定有明文。
三、次按當事人發見未經斟酌之證物或得使用該證物，如經斟酌
    可受較有利益之裁判者，得以再審之訴對於確定終局判決聲
    明不服，民事訴訟法第496條第1項第13款固有明文。惟所謂
    當事人發現未經斟酌之證物或得使用該證物者，係指在前訴
    訟程序不知有該證物，現始知之，或雖知有此證物而不能使
    用，現始得使用者而言（最高法院32年上字第1247號判例參
    照）。即事實審言詞辯論終結前未存在之證物，或已存在並
    能利用而不提出，或已提出之證物，均不得據為再審理由。
    又按法院裁判適用法規或解釋法律，係依職權為之，原無待
    當事人提出其他判決以為證據。再審原告提出另一判決，利
    用其法律上之見解而為有利於己之主張，不能謂係民事訴訟
    法第496條第1項第13款之新證物（最高法院64年台聲字第58
    號判例意旨參照）。經查：
  (一)再審原告主張：華菱公司於本院另案97年度上更(一)字第83返
    還印鑑等事件中，於97年12月30日提出民事答辯(三)狀及華菱
    公司69年9月20日股東臨時會議記錄，及經濟部95年3月16日
    函釋，暨臺北市商業管理處95年9月18日函，係伊發見未經
    斟酌之證物，如經斟酌伊即可受較有利之裁判等語。
  (二)本院96年度上字第154號判決係於97年2月26日言詞辯論終結
    （見本院卷第24頁），華菱公司於本院97年度上更(一)字第83
    號返還印鑑等事件審理中，於97年12月30日提出民事答辯(三)
    狀及華菱公司69年9月20日股東臨時會議記錄，其提出時間
    雖係前訴訟程序事實審言詞辯論終結以後。惟查，甲○○及
    丙○○於70年3月26日對再審原告及訴外人賴美真等之恐嚇
    及偽造文書等行為提起自訴，其自訴狀即提出華菱公司69年
    9月20日股東臨時會議記錄（見臺灣臺北地方法院70年度自
    字第382號卷第20至22頁），復於該刑事案件上訴程序中，
    先後提出該次股東臨時會議記錄（見本院刑事庭76年度重上
    更(六)字第70號卷(二)第79、80頁、82年度重上更(十二)字第56號卷
    第68、69頁）。再審原告於前開偽造文書等刑事案件偵查中
    ，亦曾於70年6月1日提出該份股東臨時會議記錄，並稱該次
    股東臨時會為丁○○○等私行集會之決議（見臺灣臺北地方
    法院檢察署70年度偵字第7194號卷第81頁、第91頁反面、第
    106頁至第109頁）。嗣本院刑事庭70年度上訴字第1842號審
    理時，再審原告復於71年1月18日以該股東臨時會議記錄作
    為聲請鑑定之參考資料（見該卷第113至121頁），業據本院
    依職權調閱前開偽造文書等刑事案卷查明屬實，足證再審原
    告提出華菱公司69年9月20日股東臨時會議記錄係於前訴訟
    程序言詞辯論終結前已存在，且再審原告亦知悉此項證物，
    復屬其能利用之證物，非屬民事訴訟法第496條第1項第13
    款發見未經斟酌之新證物，再審原告主張其發見69年9月20
    日股東臨時會議記錄為新證物，以此提起再審之訴，洵屬無
    據。
  (三)次查，再審原告提出華菱公司97年12月30日之民事答辯(三)狀
    係華菱公司於另案主張之攻擊防禦方法，該民事答辯(三)狀，
    及再審原告提出經濟部95年3月16日函釋、臺北市商業管理
    處95年9月18日函（見本院卷第16至18頁），其上記載之法
    律見解，本無拘束法院依職權適用法規及解釋法律之職權，
    均難謂係民事訴訟法第496條第1項第13款之新證據，且經濟
    部前揭函釋及臺北市商業管理處前揭函文，均係前訴訟程序
    事實審言詞辯論終結前2年即存在，且前揭函釋及函文之受
    文者復係日正國際法律事務所及劉錦隆律師，與再審原告於
    本件委任之訴訟代理人劉錦隆律師相同，自難謂再審原告於
    前訴訟程序不知有此證物，現始知之，或雖知有此證物而不
    能使用，故再審原告以此提起本件再審之訴，自屬無據。
四、綜上所述，再審原告主張：原確定判決有民事訴訟法第496
    條第1項第13款當事人發見未經斟酌之證物或得使用該證物
    者之再審事由，顯不足採。從而，再審原告提起本件再審之
    訴，為顯無再審理由，爰不經言詞辯論，逕以判決駁回之。
據上論結，本件再審之訴，為顯無理由，爰判決如主文。
中    華    民    國    98    年    4     月    29    日
                    民事第十三庭
                        審判長法  官 黃騰耀
                              法  官 楊絮雲
                              法  官 周舒雁
正本係照原本作成。
如不服本判決，應於收受送達後20日內向本院提出上訴書狀，其
未表明上訴理由者，應於提出上訴後20日內向本院補提理由書狀
（均須按他造當事人之人數附繕本）上訴時應提出委任律師或具
有律師資格之人之委任狀；委任有律師資格者，另應附具律師資
格證書及釋明委任人與受任人有民事訴訟法第466條之1第1項但
書或第2項（詳附註）所定關係之釋明文書影本。
中    華    民    國    98    年    5     月    4     日
                              書記官  秦仲芳
附註：
民事訴訟法第466條之1（第1項、第2項）：
對於第二審判決上訴，上訴人應委任律師為訴訟代理人。但上訴
人或其他法定代理人具有律師資格者，不在此限。
上訴人之配偶、三親等內之血親、二親等內之姻親，或上訴人為
法人、中央或地方機關時，其所屬專任人員具有律師資格並經法
院認為適當者，亦得為第三審訴訟代理人。


司法院資訊處製作；財團法人民間司法改革基金會備份。
